【裁判字號】    97,訴,270
【裁判日期】    970904
【裁判案由】    誣告等
【裁判全文】
臺灣彰化地方法院刑事判決               97年度訴字第270號
公  訴  人  臺灣彰化地方法院檢察署檢察官
被      告  己○○
選任辯護人  黃鼎鈞律師
上列被告因誣告等案件，經檢察官提起公訴（九十六年度偵字第
九七五九號），本院判決如下：
    主    文
己○○傷害人之身體，處有期徒刑肆月；又傷害人之身體，處有
期徒刑月；又意圖他人受刑事處分，向該管公務員誣告，處有
期徒刑肆月。應執行有期徒刑玖月。
    犯罪事實
一、緣己○○前藉由法院拍賣程序取得位於彰化縣福興鄉○○村
    ○○路二二號原屬甲○○、重度智障之乙○○（未經禁治產
    宣告，生活起居賴甲○○照料，彼此以「兄妹」相稱）居住
    之法拍屋。嗣於民國九十六年七月十二日二十三時三十分許
    ，己○○因不滿乙○○至上址按壓其住處電鈴，竟基於傷害
    人身體之犯意，在彰化縣福興鄉○○路十八號前，徒手毆打
    、推倒乙○○，致乙○○受有頭部外傷併左眼瞼瘀血、左髖
    部挫傷之傷害；上情適遭丙○○目睹旋告知甲○○，甲○○
    立即前往與己○○理論，不料己○○復另行出於傷害之犯意
    ，隨手自地上撿拾磚塊一個毆擊甲○○頭部一下，造成甲○○受有頭部外傷併頭皮撕裂傷之傷害，並隨即倒地，俟經甲○○申告己○○傷害之事實，並提供磚塊一個扣案。詎己○○明知甲○○並未於上揭時、地出手毆打其身體，竟基於意
    圖使甲○○受刑事追訴之犯意，於九十六年七月十八日二十
    時四十分許，向彰化縣警察局鹿港分局福興分駐所員警提出
    傷害告訴，誣指甲○○對其揮拳毆打云云，嗣經臺灣彰化地
    方法院檢察署檢察官以九十六年度偵字第九七五九號對甲○○為不起訴處分確定在案。
二、案經告訴人兼代行告訴人甲○○（由臺灣彰化地方法院檢察
    署檢察官指定為乙○○之代行告訴人）訴請暨彰化縣警察局
    鹿港分局報告臺灣彰化地方法院檢察署檢察官偵查起訴。
    理    由
壹、程序方面：
一、被害人乙○○為重度智障之人，有殘障手冊、彰化縣福興鄉
    福興村辦公處函文、身分證影本各一份在卷可佐，伊於本案
    傷害事故發生時業已成年（四十九年七月二十日生），然未
    經聲請宣告禁治產（見本院卷刑事紀錄科查詢表）；雖負責
    照料乙○○生活起居之甲○○曾於警詢中表示提出告訴，惟
    因乙○○為成年人，又非禁治產人，依法甲○○無從獨立提
    出告訴，因之，甲○○此部分告訴不合法。然因被害人乙○○有重度智障致不能行使告訴權，而經檢察官於九十六年十
    一月十六日偵查中指定甲○○為代行告訴人，並由甲○○當
    庭為乙○○提出本案之告訴（見臺灣彰化地方法院檢察署九
    十六年度偵字第九七五九號卷第十一頁），且未逾六個月之
    告訴期間，從而，被害人乙○○就本案之告訴即屬合法，亦
    即本案訴追條件已經具備，本院自得予以審理，合先敘明。
二、證據能力部分：
    本案下列引用之供述及非供述證據，經本院依法踐行調查證
    據程序，公訴人及被告己○○、辯護人均不爭執各該證據之
    證據能力，且亦查無依法應排除其證據能力之情形，是後述
    所引用證據之證據能力皆無疑義。
貳、實體方面：
一、認定犯罪事實所憑之證據及理由：
(一)被告傷害乙○○、甲○○之行為：
    上揭被告徒手毆打被害人乙○○及以磚塊毆擊證人甲○○成
    傷之犯罪事實，業據被告於本院審理時供認在卷，並經證人
    甲○○於本院結證明確，復有卷附被害人乙○○頭部外傷併
    左眼瞼瘀血、左髖部挫傷，證人甲○○頭部外傷併頭皮撕裂
    傷之財團法人彰化基督教醫院鹿基分院診斷書二紙、照片二
    幀得憑，復有扣案磚塊一個可佐，足證被告之自白與事實相
    符。此部分事證明確，被告傷害犯行，至堪認定。
(二)被告誣告之行為：
    訊據被告坦承於前開時、地，向彰化縣警察局鹿港分局福興
    分駐所員警申告遭甲○○毆傷，並對甲○○提出傷害之刑事
    告訴不諱，然矢口否認有何誣告之犯行，辯稱：當天甲○○
    有打其頸部、背部，其脖子有受傷，並非誣告云云。惟查：
  1.被告上開誣告犯行，業據證人甲○○於警詢、偵查中證述明
    確，復於本院審理時以證人身分接受詰問，具結證陳：當時
    伊質問己○○為什麼打「空仔」（即乙○○）那麼用力，己○○口氣很凶，說不然要怎樣，就往伊頭上打，是伊轉頭看
    妹妹乙○○時，被己○○打頭部太陽穴的，伊人就茫茫的，
    不知道是如何倒地，接著就發現臉上濕濕的，一摸才知道是
    血，當時伊只說了二、三句話就被己○○打，而己○○的太
    太又阻擋在伊前面，因伊不可能動手打女生，所以伊根本沒
    有也無機會還手打己○○，當時伊並沒有拉己○○的手，丙○○也沒有抱住己○○等語明確（見本院卷九十七年七月二
    十四日審判筆錄），核與目擊證人丙○○、丁○○迭於警詢
    、偵查、本院審理時，結證稱：甲○○一從家中出來找己○○理論，就被己○○手持磚塊朝頭部太陽穴打，甲○○遭攻
    擊後立刻蹲倒，頭部流血，甲○○從頭到尾都沒有出手打己○○，也沒有跟己○○拉扯，丙○○也沒有抱住己○○，當
    時並未注意己○○的脖子是否受傷情節相符。被告雖否認誣
    告犯行，惟前揭證人於偵查、本院之證述，均係經具結所為
    ，如有虛偽不實，須受偽證罪之處罰，而被告與證人丙○○
    、丁○○並不認識，也無怨仇，業據被告陳明在卷，倘被告
    未有誣告行為，證人丙○○、丁○○何須於偵訊、本院為如
    上之證言？豈有甘冒受偽證罪刑事追訴之風險，設詞構陷被
    告之可能？
  2.至證人即被告之妻戊○○雖於本院審理時，到庭證陳：當時
    甲○○問己○○為何打乙○○，己○○說乙○○按其門鈴，
    甲○○就用手指己○○，說你很猛，說了三、四句，己○○
    就一手拿磚塊，一手撥掉甲○○的手，二個人就起衝突，拉
    拉扯扯有打架，甲○○用巴掌打過來，丙○○從後面抱住己○○，連己○○的手一起抱住，甲○○有用右手巴掌、拳頭
    毆打己○○的肩部、頸部、胸部，磚塊是己○○在丙○○還
    沒抱住他之前撿的，是甲○○衝過來，他們二人起衝突時，
    己○○先在旁邊撿的。他們在那邊拉扯，要把磚塊拉掉，磚
    塊飛出去不小心打到甲○○的頭，就掉出去，甲○○有跌倒
    ，頭有流血，甲○○還要站起來打己○○，渠就擋在前面，
    說不要再打了云云（見本院卷九十七年七月二十四日審判筆
    錄）。但依卷附被告所提財團法人彰化基督教醫院鹿基分院
    診斷書顯示，被告傷情為「右上背挫傷、頸部擦傷、右手大
    拇指扭傷」，有前開診斷書可稽，且觀諸被告提出之受傷照
    片一幀，其右側頸部有長約五、六公分之破皮傷痕，惟果如
    證人戊○○所稱，被告、證人甲○○係面對面互毆，甲○○
    用右手巴掌、拳頭毆打己○○肩部、頸部、胸部屬實，衡情
    被告之傷勢應係落在身體左邊，而非右側，且當不致造成破
    皮傷痕，然被告前往醫院驗傷時，卻未經醫師診斷出左側部
    位受有何傷害，顯與證人戊○○證稱證人甲○○之施暴過程
    不相吻合。因之，被告雖受有「右上背挫傷、頸部擦傷、右
    手大拇指扭傷」、右頸部破皮之傷情，然究係如何受傷，是
    否確屬證人甲○○所為，即屬有疑。再者，證人戊○○證述
    被告係先撿拾磚塊才被丙○○抱住、被甲○○打，然此情非
    但與被告於警詢、本院所陳是遭甲○○毆打、丙○○環抱，
    其用力掙脫後，才隨手自地上撿起磚塊不同，亦與證人丙○○、丁○○自始至終均證稱甲○○未毆打己○○，丙○○未
    抱住己○○等節，有顯著差異，足見證人戊○○之證言，有
    偏頗其夫己○○之虞，無值採信。
  3.按告訴人所訴事實不能證明其係屬實，在對於被訴人為不起
    訴處分確定者，固不能謂告訴人因此即應負誣告罪責，然此
    必以告訴人有出於誤會或懷疑被訴人有此事實，或對其事實
    誇大其詞而為申告之情形，始足以當之，若告訴人以自己親
    歷被害事實，堅指被訴人有犯罪行為，指名向該管公務員告
    訴，經不起訴處分，認被訴人無此犯罪事實者，即不能謂告
    訴人不應負誣告罪責（最高法院三十二年上字第一八四號判
    例可資參照）。從而，所謂誤認他人有犯罪嫌疑而可認其無
    誣告之故意，必在告訴人未親歷其事，僅由輕信傳說懷疑誤
    會之情形下始能發生，若以自己親歷之事實，堅指他人有犯
    罪行為，向該管公務員自訴或告訴，即不得謂其無誣告之故
    意。查證人丙○○、丁○○均證稱被告僅與證人甲○○發生
    口角理論、並無打架一事，業經認定如前，則於上開時地之
    理論過程乃被告親身經歷之事實，被告自無不知之理，其有
    無遭甲○○毆打受傷，主觀上並無誤認之情，則被告故意違
    反自己明知之事實，主張遭甲○○毆打而提出傷害告訴，其
    有誣告之犯意，至屬灼然。
  4.此外，復有被告九十六年七月十八日以言詞提出告訴之警詢
    筆錄、臺灣彰化地方法院檢察署檢察官九十六年度偵字第九
    七五九號不起訴處分書為憑，益徵被告關於此部分之告訴與
    事實不符，則被告提告遭甲○○毆傷，乃明顯出於故意虛構
    ，自構成誣告。被告上開所辯，無非係事後卸責之詞，委無
    足採。本案事證明確，被告誣告犯行，堪以認定。
二、論罪科刑部分：
    核被告所為，係犯刑法第二百七十七條第一項傷害罪、第一
    百六十九條第一項之誣告罪。被告所犯上開二個傷害罪、一
    個誣告罪間，犯意各別，行為獨立，應予分論併罰。爰審酌
    被告僅因細故即動手傷害乙○○、甲○○，復虛構事實欲入
    人於罪，誣指甲○○傷害，徒使甲○○遭受面臨刑事訴追之
    潛在危險，並浪費有限之司法調查資源，犯罪動機顯屬可議
    ，暨其犯罪目的、手段，迄未與乙○○、甲○○達成和解（
    然乙○○之母林郭錦有表示不追究，而立有同意書一紙附卷
    ），犯後僅坦承部分犯行，態度非佳等一切情狀，分別量處
    如主文所示之刑，並依刑法第五十一條第五款之規定，定其
    應執行刑，以示懲儆。再扣案供本案犯罪使用之磚塊一個，
    乃被告斯時隨手自地上拾得，非屬被告所有之物，且非違禁
    物，爰不予宣告沒收。
據上論斷，應依刑事訴訟法第二百九十九條第一項前段，第二百
七十七條第一項、第一百六十九條第一項、第五十一條第五款，
刑法施行法第一條之一第一項、第二項前段，判決如主文。
本案經檢察官郭玄義到庭執行職務。
中    華    民    國    97    年    9     月    4     日
                  刑事第四庭    審判長法  官  周淡怡
                                      法  官  廖政勝
                                      法  官  周莉菁
以上正本證明與原本無異。
如不服本判決，應於判決送達後10日內，向本院提出上訴書狀，
上訴書狀應「敘述具體上訴理由」，並按他造當事人之人數附繕
本。「切勿逕送上級法院」。
告訴人或被害人對於判決如有不服具備理由請求檢察官上訴者，
其上訴期間之計算係以檢察官收受判決正本之日期為準。
中    華    民    國    97    年    9     月  10     日
                                      書記官  卓俊杰
附錄本判決論罪科刑法條：
刑法第277條第1項：
傷害人之身體或健康者，處三年以下有期徒刑，拘役或一千元以
下罰金。
刑法第169條第1項：
意圖他人受刑事或懲戒處分，向該管公務員誣告者，處七年以下
有期徒刑。


司法院資訊處製作；財團法人民間司法改革基金會備份。
